【裁判字號】    90,判,347
【裁判日期】    900308
【裁判案由】    違反發展觀光條例
【裁判全文】
最  高  行  政  法  院  判  決                      九十年度判字第三四七號
    原      告  習技實業股份有限公司
    代  表  人  甲○○
    訴訟代理人  陳長文律師
    訴訟代理人  方金寶律師
    被      告  交通部觀光局
    代  表  人  張學勞
右當事人間因違反發展觀光條例事件，原告不服行政院中華民國八十八年九月六日台
八八訴字第三三五四一號再訴願決定，提起行政訴訟。本院判決如左：
    主  文
原告之訴駁回。
訴訟費用由原告負擔。
    事  實
緣被告於民國八十七年十月一日派遣取締違法經營旅行業務專案執行小組人員會同台
北市政府警察局員警前往台北市○○○路○段三十四號七樓原告之營業處所調查，發
現原告未經申請核准，領取旅行業執照，而有收受費用辦理國外美語研習及國內旅遊
活動之情事，違反發展觀光條例第二十一條之規定，乃依同條例第三十九條第二項規
定，以八十七年十月三十日觀業八十七字第二一九七六號函處原告罰鍰新台幣（下同
）九萬元，並令其應即停止經營旅行業務。原告不服，提起訴願、再訴願，遞遭決定
駁回，遂提起行政訴訟。茲摘敘兩造訴辯意旨如次：
原告起訴意旨及補充理由略謂：一、原告並無從事經營旅行業務之行為：查原告係依
外國人投資條例奉經濟部投資審議委員會核准設立之公司，主要業務為從事美語學習
書籍、錄音帶、錄影帶、雷射唱片等之進口銷售業務。另為幫助產品使用人之聽、講
以及活用其吸收之生活美語，原告尚定期或不定期舉辦各種室內和戶外活動，邀請產
品購買使用人參加，以有效落實學習成果，增益其聽、講能力。原告所舉辦之各項活
動，其中尚包括「海外旅遊學習」乙項活動，而該旅遊活動係透過合法旅行社業者即
高寶旅行社股份有限公司（以下簡稱高寶旅行社）安排及辦理一切相關手續，原告並
與高寶旅行社訂有合約在案，足證原告並非係承攬、經營旅行社之業務。原告之所以
籌辦該海外旅遊活動，實因其最瞭解產品購買使用人之需求，且純係讓產品購買人得
在學習過程中充分運用所學之美語與外國人士溝通，並在合法旅行業者導遊之引導及
原告活動專員指導下培養獨立在外地旅遊之經驗與能力，故綜觀該海外旅遊學習活動
之過程始末，實與一般企業及機關團體辦理員工及其家眷親友之海外旅遊相同。況且
以目前社會實際情況下，為達有效推廣業者本身產品，眾多業者結合旅行社舉辦甚多
海外旅遊促銷活動，例如慶豐銀行、玉山銀行、中國信託商業銀行及三洋家電公司等
為有效促銷其產品，亦有結合旅行業者舉辦海外旅遊活動之例，甚且如華信銀行為推
展其信用卡業務，而於中國時報大幅刊登廣告招攬「紐西蘭八日遊」並列名為主辦單
位等等，除上述之業者外，類此由民間業者結合旅行社理辨海外旅遊活動並派員隨團
服務照顧之例，實不勝枚舉，蓋近年來國人之生活品質提高，至海外旅遊蔚為風氣，
眾多之業者在激烈競爭之環境下，為有效提升本身產品之知名度及競爭力，無不絞盡
腦汁，以迎合客戶之興趣；此外，滿足客戶之需求，業者主動與旅行社規劃多元性之
旅遊活動，並派員隨團服務照顧，已成常態。以上開銀行業者及家電業者為例，既然
其等皆可推出與其本身產品無關之海外旅遊活動，藉達促銷目的，則如前所述，原告
結合旅行業者，推出與本身產品甚有關連之海外旅遊學習活動，藉以有效落實該產品
之實用性，主管機關焉有加以禁止之理。訴願及再訴願機關不察及此，竟謂：「．．
．訴願人藉研習外語名義辦理國內、外旅遊活動，收取旅遊費用，並與旅客簽訂以旅
遊為內容之協議書，並派員隨團辦理出、入國境、安排交通、食宿及遊覽等旅行業務
，顯已違反首揭法條之規定，從而原處分機關所為本件新台幣玖萬元之罰鍰之處分，
並無不當，原處分應予維持。」云云，其認定之理由，除昧於實務上業者之作法外，
且未對原告之實際情形，作一深入了解，即作出此決定，實嫌率斷及顯有違誤，原告
無法甘服，合先敘明。二、依發展觀光條例第二條第八款就「旅行業」揭櫫之名詞定
義，與原告之情形顯非相關。按發展觀光條例第二條第八款對於旅行業著有定義，即
「旅行業指為旅客代辦出國及簽證手續或安排觀光旅客旅遊、食宿及提供有關服務而
收取報酬之事業」。惟如前所述，由原告籌劃並提供予產品使用人之海外旅遊活動，
實係由高寶旅行社所承辦與安排，並為參加旅遊者代辨出國、簽證手續及安排參加者
之旅遊、食宿暨提供相關服務，且由高寶旅行社直接向參加旅遊者收取相關費用，並
開立代收轉付之收據予參加者。原告並非發展觀光條例第二條第八款定義之「旅行業
」甚明，更遑論原告實際並無從事經營旅行業之行為，亦無同條例第二十一條、第三
十九條第二項等規定之情節。蓋發展觀光條例上開法條所欲處罰之對象，應係針對所
謂之地下旅行業者亦即非法專門從事經營旅行業務者而言，而原告籌辦之旅遊活動係
與合法旅行業者共同規劃，並未有直接經營旅行業務之為旅客代辦出國及簽證手續或
安排觀光客旅遊、食宿及提供有關服務而收取報酬等行為。被告並未詳察原告於籌劃
「海外旅遊學習」活動之角色及高寶旅行社實際承辦本活動之業務，遽然指稱原告「
未經申請核准，領取旅行業執照，即於八十七年五月二十日起以研習名義舉辦國外旅
遊活動，並刊登國內外旅遊廣告，接受旅客報名、收取旅遊費用，並與旅客簽訂以旅
遊為內容之『國外美語研習協議書』舉辦旅遊活動，同時派員隨團處理出入國手續、
交通、食宿、遊覽等旅遊業務，經本局查證屬實，有違上開規定，爰依發展觀光條例
第三十九條第一項規定予以處罰。」云云，另訴願決定未察而維持上開處分，並謂原
告「與高寶旅行社所訂之合約書雙方協議事項第一項：『甲方同意將旅遊服務之部份
或全部委託乙方處理』。第二項第Ｄ款：『旅遊責任：ａ由乙方包辦之領隊機票、食
宿之旅遊團由乙方負責。ｂ由甲方自選之活動及隨隊服務人員，其旅遊責任由甲方負
責。ｃ乙方有協助甲方處理旅遊糾紛之義務』」云云，進而推論「上述協議，證明高
寶旅遊社僅負責領隊、機票、食宿等旅行業務，有關行程實係訴願人辦理。再查訴願
人公司執照所營事業項目並無『美語教學』『旅遊業務』，而訴願人所發行ALE NEWS
雙月刊第三十五期第七頁廣告揭載訴願人所定『年度旅遊計畫表』列出國內外旅遊活
動標示之價格有『會員』與『朋友』之區別，例如該公司所列『八十七年十月八日埃
及古文化之旅』會員價三八、八○○元，朋友價五萬元，其餘如『台東溫泉鄉之旅』
等遊程均如此方式標示團費，均足以證明訴願人藉研習外語名義辦理國內、外旅遊活
動，收取旅遊費用，並與旅客簽訂以旅遊為內容之協議書，並派員隨團辦理出、入國
境、安排交通、食宿及遊覽等旅行業務，顯已違反首揭法條之規定。」云云，另再訴
願決定亦持相同理由，而駁回原告之再訴願。上開處分與決定等，如前所述，實屬草
率，甚至訴願及再訴願決定僅憑一紙合約書及原告發行之雙月刊廣告，並未探究其實
質內容及整體文義，即率爾駁回原告之訴願及再訴願，且未詳列及公開作為上開認定
之依據為何，或告知原告有澄清解釋之機會，即予以課處罰鍰處罰原告並駁回原告訴
願及再訴願之請求，程序上顯有瑕疵可議之處。甚且訴願及再訴願機關所持之理由及
其論斷見解，頗有可議之處。蓋（一）原告既與高寶旅行社合作而籌辦該旅遊活動，
勢須於合約書內將雙方間權義關係明確規範，以釐清彼此間責任，並非因而排除高寶
旅行社代辦旅行業務，且依該協議書整體文義內容觀之，實無法推論出訴願決定所謂
「．．．證明高寶旅行社僅負責領隊、機票、食宿等旅行業務，有關行程實係訴願人
辦理」之結論，另再訴願決定亦採相同理由，而駁回原告之再訴願。訴願及再訴願決
定望文生義且未探知該協議書全體內容之記載，遽下此駁回之決定，實有草率、不週
之嫌。（二）有無從事旅行業務，應從實質內容加以認定，與其公司執照所營事業無
關。原告了解發展觀光條例第二條第八款之定義及同條例對於違反者之處罰規定，為
謹守法定之業務範圍即非從事旅遊業務者，始與高寶旅行社合作籌辦該旅遊活動，以
免觸法。本案原告舉辦海外旅遊之緣由已如前述，且原告亦自認本身並未從事旅遊業
務，奈何被告及訴願、再訴願機關等均未明察秋毫，即率爾作出不利原告之處分及決
定，原告對上開處分及決定等實無法苟同。抑有進者，依原告前開理由說明，可知原
處分與訴願、再訴願決定實與發展觀光條例第二條第八款及第二十一條等規定相悖。
三、原告籌劃海外旅遊活動，僅針對特定人所舉辦，且無牟利行為，依行政法院之實
務見解，實不應處罰。按依前所述，原告籌劃之海外旅遊活動，其目的在單純地增益
產品購買使用人之美語聽、講能力而提供之額外服務，並期能增加原告產品之推廣銷
售業績，並未有如被告及訴願、再訴願等機關所述「．．．藉研習外語名義辦理國內
、外旅遊活動，．．．，均足以證明訴願人藉研習外語名義辦理國內、外旅遊活動，
收取旅遊費用，並與旅客簽訂以旅遊為內容之協議書，並派員隨團辦理出、入國境、
安排交通、食宿及遊覽等旅行業務．．．。」云云之行為。再者，原告嚴格限定參加
海外旅遊活動者，僅限於原告產品之購買使用人，始有報名參加之資格，並非針對不
特定之多數人而有招攬出國旅遊之行為，此從原告內部寄送於產品使用人之廣告文宣
限定至少須有「會員」身分資格始得報名參加，可見一斑，允許會員之朋友參加，其
目的在透過結伴而行促進活動之親密性與和諧性。故被告及訴願、再訴願決定機關認
謂「．．．，而訴願人所發行ALE NEWS雙月刊第三十五期第七頁廣告揭載訴願人所定
『年度旅遊計畫表』列出國內外旅遊活動標示之價格有『會員』與『朋友』之區別，
例如該公司所列『八十七年十月八日埃及古文化之旅』會員價三八、八○○元，朋友
價五萬元，其餘如『台東溫泉鄉之旅』等遊程均如此方求標示團費，均足以註明訴願
人藉研習外語名義辦理國內、外旅遊活動，收取之旅遊費用，並與旅客簽訂以旅遊為
內容之協議書，並派員隨團辦理出、入國境、安排交通、食宿及遊覽等旅行業務．．
．」云云之情事，洵不確實。另收取旅遊費用乙節，純粹是由高寶旅行社直接向該海
外旅遊之參加者收取，並由高寶旅行社出具代收轉付之收據，直接交予參加者，原告
非惟未向參加者收取任何費用或從中獲取利益，甚且尚須負擔補助參加該旅遊活動費
用之差額，以回饋參加該活動之「會員」即原告產品之購買使用人，此稽諸高寶旅行
社須就該差額開立代收轉付之收據予原告，及高寶旅行社於去年十二月一日致原告之
聲明書內容，即足證之。綜上所述，原告之行為並不符合發展觀光條例第二條對於「
旅行業」所揭櫫之定義，即「為旅客代辦出國及簽證手續或安排觀光旅客旅遊、食宿
及提供有關服務而收取報酬之事業」。再者，依行政法院七十六年七月十七日七十六
年判字第一一九三號判決揭示「．．．惟查登山、健行原為旅遊型態之一，無需分類
及劃分，任何人均得在觀光地區舉辦是項活動，惟如招攬不特定旅客，收取價金，以
辦理旅遊活動之營業行為，則屬旅行業業務之範籌．．．。」易言之，行政法院上開
判決亦認對外招攬不特定旅客，收取價金，以辦理旅遊活動之營業行為，才屬旅行業
業務之範疇。惟查原告籌辦之海外旅遊活動，並非對不特定旅客招攬，而係事先限定
報名參加者之資格僅限於產品之購買使用人及其朋友，且由高寶旅行社直接向參加者
收取費用，並依法開立收據予參加者；原告非但無營利行為，尚須負擔補助參加者之
費用，依行政法院上開判決揭櫫之意旨可知，原告並無從事旅行業之業務，自無發展
觀光條例第二十一條、第二十二條第二、三款及第三十九條第二項等規定之適用。就
本案而言，縱於原告籌辦之旅遊活動中對於旅遊價格會有「會員」及「朋友」之區分
，乃係因以「會員」之身分參加者，原告另須負擔其補助費用，而以「會員」之「朋
友」身分參加者，則須完全依照特約合作之旅行社所訂定之價格收取之，原告並無須
再負擔其補助費用所致。至於有否從事旅行業之業務，則須以原告實際具體情形判斷
是否符合該當於發展觀光條例第二條第八款之要件以認定之，絕非僅以因原告內部發
行之刊物中揭載國內外旅遊活動標示之價格有「會員」與「朋友」之區別，即足認定
原告有從事經營旅行業之業務，並據此課予罰鍰之處罰。詎被告及訴願、再訴願決定
機關未從實體面論究原告籌辦上開旅遊活動之緣由及本質有否違反上開法律之規定，
竟僅就原告發行ALE NEWS雙月刊之廣告中，有關旅遊活動中標示之價格有「會員」與
「朋友」之區別，即率予認定原告經營旅行業務，原告無法誠服。四、原告於發行之
雙月刊第三十五期第七頁告知消費者參加繳款方式，有關國外旅遊付款方式，係直接
提供高寶旅行社戶名之帳號00000000，並載明請參加者得直接劃撥至高寶旅
行社之劃撥帳戶，絕未如被告所稱係載明原告之劃撥帳號。再者，參加者於劃撥付款
同時，依上開雙月刊之規定，亦須於劃撥單上註明會員編號以方便作業，均足證原告
並未如被告所稱有「牟利行為」或向「不特定對象」辦理旅行業務等情事。五、原告
為提昇美語學習活動，而籌辦教學旅遊活動，以開拓視野，實與至何國旅遊並無直接
關連：查，被告於答辯狀謂：「原告公司係一銷售『美語』錄音帶、錄影帶之公司，
故為提昇其『美語』教學產品之實用性，自應辦理前往英、美語系國家旅遊為宜，何
以選擇非英、美語為國家語言之印尼、埃及、法國、義大利、匈牙利、波蘭、日本等
國家？」云云，誠屬無稽之談，另亦顯示被告狹隘之地域觀念，實不足為取。蓋原告
辦理之各項活動，無論國內或國外之活動，均強調以美語溝通教學，以有效提昇教學
效果，此為原告之主要特色，同時亦係會員願意加入各項教學活動之主要原因。原告
與高寶旅行社籌辦之各項海外旅遊活動，亦均由外籍活動專員全程參與及活動全程係
以美語作為教學溝通之工具，況今社會趨於多元化，人與人間之互動亦趨於頻繁，凡
此世界儼然成為一地球村，已漸無國界之藩離，實不應再以狹隘之地域觀念看待一切
事物。原告雖從事與美語教學之學習活動相關業務，且大部分旅遊行程亦儘量安排至
英、美語系之國家如英國、美國、加拿大、新加坡、澳洲、紐西蘭等國家，惟原告既
依法聘有多名之美藉或外藉活動專員，得於旅遊活動時，為隨隊活動服務人員，此觀
諸原告與高寶旅行社所簽訂之協議書第二項第Ｄ款亦足徵高寶旅行社應負責包辦旅遊
團之機票、食宿等主要責任，而原告另就自選之活動及隨隊服務人員參與隨行活動，
可見一斑。故為提昇海外學習旅遊活動之品質及迎合會員至不同國家旅遊之需求，而
由原告選任外籍隨隊服務人員陪同前往，為何祇能限定於英、美語系國家旅遊，而不
能在有外籍活動專員陪同下，使會員多樣之興趣及需求周遊世界各國？倘若各項海外
旅遊活動非由外籍活動專員陪同或非以美語為溝通工具，則縱然各項海外旅遊活動均
安排至英、美語系之國家，亦無法有效提昇會員之美語能力，由此足見被告之狹隘地
域觀念，影響其對本件公正客觀之判斷，致未能依法處理，而為上開違法之處分，至
為明確。綜上所述，請求撤銷原處分及一再訴願等語。
被告答辯意旨略謂：一、原告未經申請核准經營旅行業務，即藉研習外語名義辦理國
內、外旅遊活動，除刊登國內外旅遊廣告、接受旅客報名、收取旅遊費用外，並與旅
客簽訂以旅遊為內容之協議書，又派員隨團辦理出、入國境、安排交通、食宿及遊覽
等旅行業務，經被告查證屬實，有被告八十七年十月一日取締違法經營旅行業務專案
執行小組工作報告表附卷可稽，爰依首揭條例之規定處分，並無違法或不當。二、原
告辯稱其並無從事經營旅行業務之行為，並辯解其所辦理之海外旅遊學習活動有下列
之特性：（一）藉與高寶旅行社之合作推出其所生產之教學錄影帶、錄音帶有關之活
動，以落實該產品之實用性。（二）所辦之旅遊活動，實係高寶旅行社所承辦與安排
，並由高寶旅行社向參加者收取費用，並開立代收轉付收據予參加者。（三）原告與
高寶旅行社簽有合約書，以闡明雙方之權利義務關係，釐清彼此間之責任。（四）所
辦旅遊活動係對特定對象辦理，且並未從中獲取利益，故難謂係經營旅行業務云云。
惟查，原告經核准經營有關教學錄影帶、錄音帶及語言學習機之範圍，僅在銷售及進
出口貿易業務，故其所辯稱藉辦理旅遊學習活動時，已超越上述核定之範圍。次查，
原告與高寶旅行社所簽訂之合約書，雙方協議事項第一項：「甲方同意將旅遊服務之
部份或全部委託乙方處理」、第二項Ｄ款：「旅遊責任：ａ．由乙方包辦之領隊、機
票、食宿之旅遊團由乙方負責。ｂ．由甲方自選之活動及隨隊服務人員，其旅遊責任
由甲方負責。ｃ．乙方有協助甲方處理旅遊糾紛之義務。」上述協議，足以證明原告
與高寶旅行社所辦之海外旅遊活動，非如原告所辯稱全由高寶旅行社所承辦與安排者
，其中亦有部分係由原告所辦理，亦由原告收取費用，此有原告發行之ALE NEWS雙月
刊第三十五期第七頁告知消費者參加繳款方式載明劃撥帳號00000000之抬頭
係原告，而非高寶旅行社可資證明。再查，「美語教學」或「旅遊業務」並非原告之
業務範圍，然原告發行之ALE NEWS雙月刊第三十五期第七頁廣告揭載原告所訂「年度
旅遊計畫表」中所列國內外旅遊活動標示之價格有「會員」與「朋友」之區別，均足
以證明原告藉研習外語名義對不特定之對象辦理國內外旅遊並收取費用之旅行業務。
復查，原告所稱特定對象，係花費數萬購買原告所銷售之語言書籍、錄影帶、錄音帶
或ＣＤ者，而是類特定人員，在未購買前仍不失其「不特定」之本質，縱為未購買者
，亦可以「朋友」之身分，交納「朋友」之費用，即可參加原告所辦之旅遊活動，此
與原告所辯解其所辦之活動係為特定之對象，且無牟利行為有所不同。又原告所列舉
其他非旅行業者辦理與其類似旅遊活動未遭處罰乙節，實乃主管機關另案調查處理問
題，顯與原處分之是否違誤無關。末查，原告係銷售美語錄音帶、錄影帶之公司，故
其為提昇其美語教學產品之實用性，應前往英、美語系國家為宜，何以會選擇印尼、
埃及、義大利、法國、匈牙利、波蘭、丹麥、瑞典及日本等非英、美語系等國家？足
證原告所辯實係卸責之詞，均不足採信。綜上所述，請求判決駁回原告之訴等語。
    理  由
按「經營旅行業者，應先向中央觀光主管機關申請核准，並依法辦理公司登記後，發
給旅行業執照，始得開業。」、「旅行業業務範圍如左：一、接受委託代售海、陸、
空運輸事業之客票或代旅客購買客票。二、接受旅客委託代辦出、入國境及簽證手續
。三、接待國內外觀光旅客並安排旅遊、食宿及導遊。四、其他經交通部核定與國內
外觀光旅客旅遊有關之事項。」為發展觀光條例第二十一條及第二十二條第一項所規
定。同條例第三十九條第二項並規定：「未經申請核准而經營觀光旅館業、旅行業者
，處一萬元以上十萬元以下罰鍰，並勒令停業。」本件原告未經申請核准，領取旅行
業執照，而有收受費用辦理國外美語研習及國內旅遊活動之情事，業經被告於八十七
年十月一日派遣取締違法經營旅行業務專案執行小組人員會同台北市政府警察局員警
前往原告之營業處所查證屬實，乃以原告違反發展觀光條例第二十一條之規定，依同
條例第三十九條第二項規定，以八十七年十月三十日觀業八十七字第二一九七六號函
處原告罰鍰九萬元，並令其應即停止經營旅行業務。原告不服，以其海外旅遊學習活
動係透過合法旅行社高寶旅行社安排及辦理，並由該旅行社直接向旅遊者收取費用，
開立收轉付收據予參加者，原告實際上未從事旅行社相關業務云云，訴經一再訴願決
定，以原告與高寶旅行社所簽訂之合約書，雙方協議事項第一項：「甲方（即原告）
同意將旅遊服務之部份或全部委託乙方（即高寶旅行社）處理」、第二項Ｄ款：「旅
遊責任：ａ．由乙方包辦之領隊、機票、食宿之旅遊團由乙方負責。ｂ．由甲方自選
之活動及隨隊服務人員，其旅遊責任由甲方負責。ｃ．乙方有協助甲方處理旅遊糾紛
之義務。」可證高寶旅行社僅負責領隊、機票、食宿等旅行業務，有關行程實係由原
告辦理。次查原告公司執照所營事業項目並無美語教學、旅遊業務，另按原告發行之
ALE NEWS雙月刊第三十五期第七頁廣告揭載原告所定年度旅遊計畫表之國內外旅遊活
動，其標示之價格有會員與朋友之別，足證原告藉研習外語名義辦理國內、外旅遊並
收取費用；又依原告與旅客簽訂以旅遊為內容之協議書，其有派員隨團從事辦理出、
入國境、安排交通、食宿及遊覽等旅行業務，顯已違反發展觀光條例第二十一條之規
定。又原告舉辦國內旅遊活動並未有任何旅行社與其合作，其係自行收取費用，有上
述ALE NEWS雙月刊第三十五期第七頁告知消費者參加國內旅遊繳款方式之一為劃撥至
原告劃撥帳號，足證原告確有辦理旅行業務之情事。該雙月刊所定年度旅遊計畫表之
國內外旅遊活動，其標示價格有會員與朋友之別，足見原告確有藉研習外語名義從事
對不特定對象辦理國內、外旅遊活動，收取旅遊費用之旅行業務。至所舉其他非旅行
業者辦理旅遊活動一節，核屬另案問題，非本件所應審究，遂駁回其一再訴願，經核
並無違誤。原告訴稱並無從事經營旅行業務之行為，僅為幫助產品使用人之聽、講以
及活用其吸收之生活美語，而透過合法旅行社業者即高寶旅行社安排及辦理「海外旅
遊學習」活動。目前眾多業者結合旅行社舉辦海外旅遊促銷活動並派員隨團服務照顧
之例，實不勝枚舉。被告僅憑一紙合約書及原告發行之雙月刊廣告，並未探究其實質
內容及整體文義，即予課處原告罰鍰，顯有瑕疵可議之處。原告籌劃海外旅遊活動，
僅針對特定人舉辦，允許會員之朋友參加，其目的在透過結伴而行促進活動之親密性
與和諧性。另旅遊費用純粹是由高寶旅行社直接向參加者收取，並由該旅行社出具代
收轉付之收據，直接交予參加者。原告既無牟利行為，依行政法院之實務見解，實不
應處罰。原告從事與美語教學之學習活動相關業務，且大部分旅遊行程亦儘量安排至
英、美語系之國家，惟為提昇海外學習旅遊活動之品質及迎合會員至不同國家旅遊之
需求，自不能祇限定於英、美語系國家，被告所指何以選擇非英、美語為國家語言之
印尼、埃及、法國、義大利、匈牙利、波蘭、日本等國家，誠屬無稽之談，另亦顯示
被告狹隘之地域觀念，影響其對本件公正客觀之判斷，致未能依法處理等語。經核所
訴各節除其補充理由狀之理由外，其餘與再訴願理由相同，前已論述部分，爰不再贅
述。次查原告對於確有依其所發行之ALE NEWS雙月刊廣告揭載之內容辦理旅遊活動，
並無爭執。依該雙月刊第三十五期第七頁原告所定一九九八年國內研習活動，有關研
習注意事項明白記載：「ALE 的國內旅遊，您可選擇刷卡、劃撥或親自至習技實業股
份有限公司繳交現金。若您想用劃撥的方法付費：習技抬頭：習技實業股份有限公司
。習技劃撥單帳號：00000000．．．」原告一再主張其籌辦之「海外」旅遊
活動，係透過高寶旅行社安排及辦理相關手續並收取費用，原告並未收取任何報酬，
惟其對於其所辦理之「國內」旅遊活動，何以係由其自行收取費用，並未提出任何事
證說明，足證原告確有自行收取費用辦理國內旅遊活動業務。再查，依原告與其會員
簽訂之「ALE 國外英語研習協議書」第五條第七項約定：「甲方（即會員）．．．繳
納之研習費用，除雙方另有約定以外，應包括下列項目：．．．七、隨團服務：乙方
（即原告）應安排ALE工作人員隨團服務，協助處理甲方研習旅程之一切出入國境手
續、交通、食宿、遊覽、研習等事務。」而依原告與高寶旅行社所簽訂之合約書，雙
方協議事項第二項Ｄ款：「旅遊責任：ａ．由乙方包辦之領隊、機票、食宿之旅遊團
由乙方負責。ｂ．由甲方自選之活動及隨隊服務人員，其旅遊責任由甲方負責。ｃ．
乙方有協助甲方處理旅遊糾紛之義務。」可證高寶旅行社僅負責領隊、機票、食宿及
協助原告處理旅遊糾紛之義務，有關行程實係由原告辦理，並由原告之工作人員隨團
服務，協助處理研習旅程之一切出入國境手續、交通、食宿、遊覽、研習等事務。又
查，原告之購買合約書載明：ALE 會員權益書包括獨特的國內及國外旅遊研習活動。
另依上述ALE NEWS雙月刊廣告揭載之國內、外旅遊活動標示之價格有「會員」與「朋
友」之區別，均足以證明原告係藉研習外語名義吸引不特定之對象參加其所辦理之國
內、外旅遊並收取費用之旅行業務。原告所稱特定對象，係花費數萬元購買原告所銷
售之語言書籍、錄影帶、錄音帶或CD者，而是類特定人員，在未購買前仍不失其「不
特定」之本質，縱為未購買者，亦可以「朋友」之身分，交納「朋友」之費用，即可
參加原告所辦之旅遊活動。原告訴稱並非承攬、經營旅行社之業務，僅與合法旅行業
者共同規劃，所辦之活動係為特定之對象，且無收取報酬之情事云云，殊無足採。至
原告所列舉其他業者亦有結合旅行社理辨海外旅遊活動並派員隨團服務照顧之例云云
，因屬其他個案，尚非本院所應審究。綜上所述，原告所訴各節均無足採，其起訴聲
明求予撤銷，並無理由，應予駁回。
據上論結，本件原告之訴為無理由，爰依行政訴訟法施行法第二條、行政訴訟法第九
十八條第三項前段，判決如主文。
中    華    民    國     九十        年      三      月       八        日
                    最 高 行 政 法 院  第 五 庭
                                審 判 長 法  官      廖  政  雄
                                         法  官      黃  璽  君
                                         法  官      趙  永  康
                                         法  官      林  清  祥
                                         法  官      姜  仁  脩
右  正  本  證  明  與  原  本  無  異
                                         法院書記官  蘇  金  全
中    華    民    國     九十        年      三      月       八        日


司法院資訊處製作；財團法人民間司法改革基金會備份。
